---
title: "04 · Concreción e Implementabilidad"
format: html
---

::: {.hero}
<div class="hero-title">Calidad operativa de las propuestas por partido</div>
<div class="meta-line"><span><strong>Autor:</strong> Equipo de Ciencia de Datos</span><span><strong>Fuente:</strong> Score de concreción (reglas explícitas y trazables)</span></div>
:::

## Qué aprenderás aquí

Analizarás qué partidos formulan propuestas más implementables según metas, plazos, instrumentos y evidencia.

```{r}
library(arrow)
library(dplyr)
library(plotly)
library(tidyr)
library(htmlwidgets)

propuestas <- read_parquet("../outputs/propuestas.parquet")
party_levels <- sort(unique(propuestas$party))
party_cols <- setNames(grDevices::hcl.colors(length(party_levels), palette = "Dynamic"), party_levels)

comp <- propuestas |>
  group_by(party) |>
  summarise(
    score_prom = mean(concreteness_score),
    pct_quant = mean(has_quant_target) * 100,
    pct_time = mean(has_time_horizon) * 100,
    pct_inst = mean(instrument_type != "unspecified") * 100,
    pct_cost_fund = mean(mentions_cost | mentions_funding_source) * 100,
    .groups = "drop"
  )

long_comp <- comp |>
  pivot_longer(cols = starts_with("pct_"), names_to = "feature", values_to = "value")

dir.create("_site/iframes", recursive = TRUE, showWarnings = FALSE)
```

```{r results='asis'}
p1 <- plot_ly(
  comp,
  x = ~reorder(party, score_prom),
  y = ~score_prom,
  type = "bar",
  marker = list(color = unname(party_cols[comp$party])),
  hovertemplate = "<b>%{x}</b><br>Score: %{y:.1f}<extra></extra>"
) |>
  layout(
    title = list(text = "Score de concreción por partido", font = list(color = "#111111")),
    paper_bgcolor = "#FFFFFF",
    plot_bgcolor = "#FFFFFF",
    font = list(family = "Inter", color = "#111111"),
    xaxis = list(title = "", tickangle = -35, color = "#6b7280", gridcolor = "#e5e7eb"),
    yaxis = list(title = "Score (0-100)", color = "#6b7280", gridcolor = "#e5e7eb")
  )

htmlwidgets::saveWidget(p1, "_site/iframes/concrecion_score.html", selfcontained = FALSE, libdir = "_site/iframes/lib")
cat('<div class="viz-wrap"><iframe class="viz-iframe" src="iframes/concrecion_score.html" loading="lazy"></iframe></div>')
```

```{r results='asis'}
p2 <- plot_ly(
  long_comp,
  x = ~feature,
  y = ~party,
  z = ~value,
  type = "heatmap",
  colors = c("#FFFFFF", "#10A37F"),
  hovertemplate = "Partido: %{y}<br>Métrica: %{x}<br>Valor: %{z:.1f}%<extra></extra>"
) |>
  layout(
    title = list(text = "Componentes de concreción", font = list(color = "#111111")),
    paper_bgcolor = "#FFFFFF",
    plot_bgcolor = "#FFFFFF",
    font = list(family = "Inter", color = "#111111"),
    xaxis = list(title = "Indicador", color = "#6b7280"),
    yaxis = list(title = "Partido", color = "#6b7280")
  )

htmlwidgets::saveWidget(p2, "_site/iframes/concrecion_componentes.html", selfcontained = FALSE, libdir = "_site/iframes/lib")
cat('<div class="viz-wrap"><iframe class="viz-iframe" src="iframes/concrecion_componentes.html" loading="lazy"></iframe></div>')
```

## Qué significa

La concreción resume capacidad de ejecución potencial, no calidad normativa. Un score alto sugiere propuestas más operables, con menos ambigüedad y mayor verificabilidad futura.

## Contacto

<div class="contact-row">
  <a class="icon-link" href="mailto:analisis.planes@example.org" aria-label="Correo"><i class="bi bi-envelope-fill"></i></a>
  <a class="icon-link" href="https://www.linkedin.com" target="_blank" rel="noopener" aria-label="LinkedIn"><i class="bi bi-linkedin"></i></a>
  <a class="icon-link" href="https://github.com" target="_blank" rel="noopener" aria-label="GitHub"><i class="bi bi-github"></i></a>
  <a class="icon-link" href="https://x.com" target="_blank" rel="noopener" aria-label="X"><i class="bi bi-twitter-x"></i></a>
</div>
