---
title: "07 · Red de Similitud por Ejes"
format: html
---

::: {.hero}
<div class="hero-title">Bloques de cercanía programática dentro de cada eje</div>
<div class="meta-line"><span><strong>Autor:</strong> Equipo de Ciencia de Datos</span><span><strong>Fuente:</strong> Similitud coseno entre centroides partido-eje sobre embeddings locales</span></div>
:::

## Qué aprenderás aquí

Explorarás qué partidos se parecen dentro de cada eje temático (no solo en agregado global), identificando posibles bloques programáticos.

```{r}
library(arrow)
library(dplyr)
library(plotly)
library(htmlwidgets)
if (!requireNamespace("visNetwork", quietly = TRUE)) install.packages("visNetwork", repos = "https://cloud.r-project.org")
library(visNetwork)

edges <- read_parquet("../outputs/axis_similarity_edges.parquet")
nodes <- read_parquet("../outputs/axis_similarity_nodes.parquet")
summary_ax <- read_parquet("../outputs/axis_similarity_summary.parquet")

party_levels <- sort(unique(nodes$party))
party_cols <- setNames(grDevices::hcl.colors(length(party_levels), palette = "Dynamic"), party_levels)

dir.create("_site/iframes", recursive = TRUE, showWarnings = FALSE)
```

```{r results='asis'}
# Heatmap agregado de similitud promedio entre partidos
pair_avg <- edges |>
  mutate(pair_id = if_else(party_a < party_b, paste(party_a, party_b, sep = "__"), paste(party_b, party_a, sep = "__"))) |>
  group_by(pair_id) |>
  summarise(
    party_x = first(if_else(party_a < party_b, party_a, party_b)),
    party_y = first(if_else(party_a < party_b, party_b, party_a)),
    similarity = mean(similarity, na.rm = TRUE),
    .groups = "drop"
  )

p1 <- plot_ly(
  pair_avg,
  x = ~party_x,
  y = ~party_y,
  z = ~similarity,
  type = "heatmap",
  colors = c("#FFFFFF", "#10A37F"),
  hovertemplate = "%{x} ↔ %{y}<br>Similitud media: %{z:.3f}<extra></extra>"
) |>
  layout(
    title = list(text = "Similitud promedio entre partidos (agregada sobre ejes)", font = list(color = "#111111")),
    paper_bgcolor = "#FFFFFF",
    plot_bgcolor = "#FFFFFF",
    font = list(family = "Inter", color = "#111111"),
    xaxis = list(title = "Partido", tickangle = -35, color = "#6b7280"),
    yaxis = list(title = "Partido", color = "#6b7280")
  )

htmlwidgets::saveWidget(p1, "_site/iframes/red_ejes_heatmap_global.html", selfcontained = FALSE, libdir = "_site/iframes/lib")
cat('<div class="viz-wrap"><iframe class="viz-iframe" src="iframes/red_ejes_heatmap_global.html" loading="lazy"></iframe></div>')
```

```{r results='asis'}
# Redes por eje (top 4 por cantidad de aristas)
top_axes <- summary_ax |>
  arrange(desc(edges_n), desc(mean_similarity)) |>
  slice_head(n = 4) |>
  pull(axis)

for (ax in top_axes) {
  sub_edges <- edges |>
    filter(axis == ax)

  sub_nodes <- nodes |>
    filter(axis == ax)

  if (nrow(sub_edges) == 0 || nrow(sub_nodes) < 2) next

  nodes_v <- sub_nodes |>
    transmute(
      id = party,
      label = party,
      value = node_size,
      color = unname(party_cols[party]),
      title = paste0("Partido: ", party, "<br>Propuestas eje: ", proposals_n, "<br>Concreción prom.: ", round(avg_concreteness, 1))
    )

  edges_v <- sub_edges |>
    transmute(
      from = party_a,
      to = party_b,
      width = pmax(1.5, (similarity - 0.74) * 22),
      value = similarity,
      title = paste0("Similitud: ", round(similarity, 3)),
      color = "#10A37F"
    )

  g <- visNetwork(nodes_v, edges_v, width = "100%", height = "560px") |>
    visNodes(shape = "dot", shadow = TRUE) |>
    visEdges(smooth = TRUE, color = list(color = "#10A37F", highlight = "#0b7f62")) |>
    visPhysics(solver = "forceAtlas2Based", stabilization = TRUE) |>
    visInteraction(navigationButtons = TRUE, dragNodes = TRUE, hover = TRUE) |>
    visOptions(highlightNearest = TRUE)

  safe_ax <- gsub("[^a-z0-9]+", "_", tolower(ax))
  out <- paste0("_site/iframes/red_ejes_network_", safe_ax, ".html")
  htmlwidgets::saveWidget(g, out, selfcontained = FALSE, libdir = "_site/iframes/lib")

  cat(sprintf('<h3>%s</h3>', ax))
  cat(sprintf('<div class="viz-wrap"><iframe class="viz-iframe" src="iframes/red_ejes_network_%s.html" loading="lazy"></iframe></div>', safe_ax))
}
```

## Qué significa

La red por ejes permite detectar convergencias sectoriales específicas: dos partidos pueden estar lejos en el agregado, pero muy cerca en seguridad, economía u otro eje puntual.

## Contacto

<div class="contact-row">
  <a class="icon-link" href="mailto:analisis.planes@example.org" aria-label="Correo"><i class="bi bi-envelope-fill"></i></a>
  <a class="icon-link" href="https://www.linkedin.com" target="_blank" rel="noopener" aria-label="LinkedIn"><i class="bi bi-linkedin"></i></a>
  <a class="icon-link" href="https://github.com" target="_blank" rel="noopener" aria-label="GitHub"><i class="bi bi-github"></i></a>
  <a class="icon-link" href="https://x.com" target="_blank" rel="noopener" aria-label="X"><i class="bi bi-twitter-x"></i></a>
</div>
