---
title: "08 · Benchmark Externo y Brechas"
format: html
---

::: {.hero}
<div class="hero-title">Brecha programática frente a línea base macro-social</div>
<div class="meta-line"><span><strong>Autor:</strong> Equipo de Ciencia de Datos</span><span><strong>Fuente:</strong> Benchmark proposal-level con referencias INEI/MINSA/BCRP/MEF (o proxy local documentado)</span></div>
:::

## Qué aprenderás aquí

Verás qué tan alineadas están las metas propuestas por partido frente a una línea base nacional de indicadores clave y dónde se concentran las brechas.

```{r}
library(arrow)
library(dplyr)
library(plotly)
library(htmlwidgets)

bench <- read_parquet("../outputs/benchmark_gap_proposal.parquet")
party_axis <- read_parquet("../outputs/benchmark_gap_party_axis.parquet")
indicator_party <- read_parquet("../outputs/benchmark_gap_indicator_party.parquet")
summary_tbl <- read.csv("../outputs/benchmark_kpi_summary.csv", stringsAsFactors = FALSE)

party_rank <- bench |>
  group_by(party) |>
  summarise(
    proposals_n = n(),
    avg_alignment_score = mean(benchmark_alignment_score, na.rm = TRUE),
    pct_sin_meta = mean(benchmark_status == "sin_meta_cuantificada", na.rm = TRUE),
    .groups = "drop"
  ) |>
  arrange(desc(avg_alignment_score))

party_levels <- sort(unique(party_rank$party))
party_cols <- setNames(grDevices::hcl.colors(length(party_levels), palette = "Dark 3"), party_levels)

axis_heat <- party_axis |>
  mutate(axis_supervised = ifelse(is.na(axis_supervised) | axis_supervised == "", "otros", axis_supervised))

indicator_top <- indicator_party |>
  group_by(indicator_name, source_institution) |>
  summarise(
    avg_alignment_score = mean(avg_alignment_score, na.rm = TRUE),
    proposals_n = sum(proposals_n, na.rm = TRUE),
    .groups = "drop"
  ) |>
  arrange(desc(proposals_n), desc(avg_alignment_score)) |>
  slice_head(n = 15)

benchmark_source <- summary_tbl$value[summary_tbl$metric == "benchmark_reference_source"]
if (length(benchmark_source) == 0) benchmark_source <- "desconocido"

dir.create("_site/iframes", recursive = TRUE, showWarnings = FALSE)
```

```{r results='asis'}
p1 <- plot_ly(
  party_rank,
  x = ~reorder(party, avg_alignment_score),
  y = ~avg_alignment_score,
  type = "bar",
  marker = list(color = unname(party_cols[party_rank$party])),
  customdata = ~proposals_n,
  hovertemplate = "<b>%{x}</b><br>Score promedio benchmark: %{y:.1f}<br>Propuestas: %{customdata}<extra></extra>"
) |>
  layout(
    title = list(text = paste0("Alineación promedio por partido (fuente: ", benchmark_source, ")"), font = list(color = "#111111")),
    paper_bgcolor = "#FFFFFF",
    plot_bgcolor = "#FFFFFF",
    font = list(family = "Inter", color = "#111111"),
    xaxis = list(title = "", tickangle = -35, color = "#6b7280", gridcolor = "#e5e7eb"),
    yaxis = list(title = "Score de alineación (0-100)", color = "#6b7280", gridcolor = "#e5e7eb")
  )

htmlwidgets::saveWidget(p1, "_site/iframes/benchmark_party_alignment_bar.html", selfcontained = FALSE, libdir = "_site/iframes/lib")
cat('<div class="viz-wrap"><iframe class="viz-iframe" src="iframes/benchmark_party_alignment_bar.html" loading="lazy"></iframe></div>')
```

```{r results='asis'}
p2 <- plot_ly(
  axis_heat,
  x = ~axis_supervised,
  y = ~party,
  z = ~avg_alignment_score,
  type = "heatmap",
  colors = c("#FFFFFF", "#10A37F"),
  hovertemplate = "Partido: %{y}<br>Eje: %{x}<br>Score: %{z:.1f}<extra></extra>"
) |>
  layout(
    title = list(text = "Heatmap de alineación por partido y eje", font = list(color = "#111111")),
    paper_bgcolor = "#FFFFFF",
    plot_bgcolor = "#FFFFFF",
    font = list(family = "Inter", color = "#111111"),
    xaxis = list(title = "Eje", tickangle = -25, color = "#6b7280"),
    yaxis = list(title = "Partido", color = "#6b7280")
  )

htmlwidgets::saveWidget(p2, "_site/iframes/benchmark_axis_heatmap.html", selfcontained = FALSE, libdir = "_site/iframes/lib")
cat('<div class="viz-wrap"><iframe class="viz-iframe" src="iframes/benchmark_axis_heatmap.html" loading="lazy"></iframe></div>')
```

```{r results='asis'}
p3 <- plot_ly(
  indicator_top,
  x = ~reorder(indicator_name, proposals_n),
  y = ~proposals_n,
  type = "bar",
  color = ~source_institution,
  colors = c("#10A37F", "#1f77b4", "#ff7f0e", "#2ca02c", "#d62728"),
  text = ~source_institution,
  customdata = ~avg_alignment_score,
  hovertemplate = "Indicador: %{x}<br>Fuente: %{text}<br>Propuestas vinculadas: %{y}<br>Score medio: %{customdata:.1f}<extra></extra>"
) |>
  layout(
    barmode = "group",
    title = list(text = "Indicadores más usados en el benchmark", font = list(color = "#111111")),
    paper_bgcolor = "#FFFFFF",
    plot_bgcolor = "#FFFFFF",
    font = list(family = "Inter", color = "#111111"),
    xaxis = list(title = "", tickangle = -35, color = "#6b7280", gridcolor = "#e5e7eb"),
    yaxis = list(title = "N.º propuestas vinculadas", color = "#6b7280", gridcolor = "#e5e7eb"),
    legend = list(title = list(text = "Fuente"))
  )

htmlwidgets::saveWidget(p3, "_site/iframes/benchmark_indicator_usage_bar.html", selfcontained = FALSE, libdir = "_site/iframes/lib")
cat('<div class="viz-wrap"><iframe class="viz-iframe" src="iframes/benchmark_indicator_usage_bar.html" loading="lazy"></iframe></div>')
```

## Qué significa

Este módulo muestra cuán cerca o lejos están las propuestas de metas verificables frente a un marco de referencia externo; es una prueba de consistencia programática más que una evaluación causal de resultados.

## Contacto

<div class="contact-row">
  <a class="icon-link" href="mailto:analisis.planes@example.org" aria-label="Correo"><i class="bi bi-envelope-fill"></i></a>
  <a class="icon-link" href="https://www.linkedin.com" target="_blank" rel="noopener" aria-label="LinkedIn"><i class="bi bi-linkedin"></i></a>
  <a class="icon-link" href="https://github.com" target="_blank" rel="noopener" aria-label="GitHub"><i class="bi bi-github"></i></a>
  <a class="icon-link" href="https://x.com" target="_blank" rel="noopener" aria-label="X"><i class="bi bi-twitter-x"></i></a>
</div>
