---
title: "Voto Informado 2026: Plan por Plan"
format: html
---

```{r}
library(arrow)
library(dplyr)
library(tidyr)
library(plotly)
library(htmlwidgets)
library(stringr)

set.seed(20260228)

dir.create("_site/iframes", recursive = TRUE, showWarnings = FALSE)

save_iframe <- function(widget, file, height = 560) {
  htmlwidgets::saveWidget(
    widget,
    file.path("_site", "iframes", file),
    selfcontained = FALSE,
    libdir = "_site/iframes/lib"
  )
  cat(sprintf(
    '<div class="inline-viz"><iframe class="viz-clean-frame" src="iframes/%s" loading="lazy" style="height:%dpx;"></iframe></div>',
    file,
    as.integer(height)
  ))
}

propuestas <- read_parquet("../outputs/propuestas_supervised.parquet")
party_axis <- read_parquet("../outputs/party_axis_scores.parquet")
topics <- read_parquet("../outputs/topics_stm.parquet")
umap <- read_parquet("../outputs/umap_coords.parquet")
sim <- read_parquet("../outputs/similarity_party.parquet")
axis_edges <- read_parquet("../outputs/axis_similarity_edges.parquet")
axis_nodes <- read_parquet("../outputs/axis_similarity_nodes.parquet")
axis_summary <- read_parquet("../outputs/axis_similarity_summary.parquet")

blind <- read_parquet("../outputs/coverage_blindspots_party.parquet")
pop <- read_parquet("../outputs/coverage_population.parquet")
terr <- read_parquet("../outputs/coverage_territory.parquet")

dup_sum <- read_parquet("../outputs/duplicates_summary_party.parquet")
dup_pairs <- read_parquet("../outputs/duplicates_interparty.parquet")
contr_sum <- read_parquet("../outputs/contradictions_summary_party.parquet")

fiscal_party <- read_parquet("../outputs/fiscal_viability_party.parquet")

bench_axis <- read_parquet("../outputs/benchmark_gap_party_axis.parquet")
bench_ind <- read_parquet("../outputs/benchmark_gap_indicator_party.parquet")

kpi_party <- read_parquet("../outputs/kpi_dashboard_party.parquet")
kpi_axis <- read_parquet("../outputs/kpi_dashboard_axis.parquet")
kpi_tracker <- read_parquet("../outputs/kpi_tracker_proposal.parquet")

bart_imp <- read_parquet("../outputs/bart_variable_importance.parquet")
bart_pred <- read_parquet("../outputs/bart_predictions.parquet")
bart_pdp <- read_parquet("../outputs/bart_partial_dependence.parquet")
bart_diag <- read_parquet("../outputs/bart_party_diagnostics.parquet")

plot_font_stack <- "-apple-system, BlinkMacSystemFont, 'Segoe UI', Inter, 'Helvetica Neue', Arial, sans-serif"

party_levels <- sort(unique(as.character(propuestas$party)))
party_cols <- setNames(grDevices::hcl.colors(length(party_levels), palette = "Dynamic"), party_levels)

kpi <- propuestas |>
  summarise(
    partidos = n_distinct(party),
    propuestas_n = n(),
    pct_cuant = mean(has_quant_target, na.rm = TRUE) * 100,
    pct_plazo = mean(has_time_horizon, na.rm = TRUE) * 100,
    score_prom = mean(concreteness_score, na.rm = TRUE)
  )

by_party <- propuestas |>
  group_by(party) |>
  summarise(
    propuestas_n = n(),
    score_prom = mean(concreteness_score, na.rm = TRUE),
    .groups = "drop"
  ) |>
  arrange(desc(propuestas_n))

axis_mix <- propuestas |>
  mutate(axis_supervised = ifelse(is.na(axis_supervised) | axis_supervised == "", "otros", axis_supervised)) |>
  count(party, axis_supervised, name = "n") |>
  group_by(party) |>
  mutate(share = n / sum(n)) |>
  ungroup()

axis_global <- axis_mix |>
  group_by(axis_supervised) |>
  summarise(share = mean(share, na.rm = TRUE), .groups = "drop") |>
  arrange(desc(share))

axis_cols <- setNames(grDevices::hcl.colors(nrow(axis_global), palette = "Temps"), axis_global$axis_supervised)

topic_dom <- topics |>
  filter(topic_id == dominant_topic) |>
  mutate(topic_label = str_squish(as.character(topic_label))) |>
  group_by(topic_id, topic_label) |>
  summarise(
    proposals_n = n(),
    parties_n = n_distinct(as.character(party)),
    .groups = "drop"
  ) |>
  arrange(desc(proposals_n)) |>
  slice_head(n = 12) |>
  mutate(topic_label = str_sub(topic_label, 1, 64))

sim_ord <- sim |>
  mutate(
    party_i = as.character(party_i),
    party_j = as.character(party_j)
  )

umap_sample <- umap |>
  mutate(party = as.character(party)) |>
  group_by(party) |>
  group_modify(~ .x[sample.int(nrow(.x), min(220, nrow(.x))), , drop = FALSE]) |>
  ungroup()

pair_avg <- axis_edges |>
  mutate(pair_id = if_else(party_a < party_b, paste(party_a, party_b, sep = "__"), paste(party_b, party_a, sep = "__"))) |>
  group_by(pair_id) |>
  summarise(
    party_x = first(if_else(party_a < party_b, party_a, party_b)),
    party_y = first(if_else(party_a < party_b, party_b, party_a)),
    similarity = mean(similarity, na.rm = TRUE),
    .groups = "drop"
  )

axis_focus <- axis_summary |>
  arrange(desc(edges_n), desc(mean_similarity)) |>
  slice_head(n = 1) |>
  pull(axis)

nodes_focus <- axis_nodes |>
  filter(axis == axis_focus) |>
  arrange(desc(node_size)) |>
  mutate(node_size = as.numeric(node_size))

if (nrow(nodes_focus) > 1) {
  ang <- seq(0, 2 * pi, length.out = nrow(nodes_focus) + 1)[-1]
  nodes_focus <- nodes_focus |>
    mutate(
      x = cos(ang),
      y = sin(ang),
      party = as.character(party),
      color = unname(party_cols[as.character(party)])
    )
} else {
  nodes_focus <- nodes_focus |>
    mutate(x = 0, y = 0, party = as.character(party), color = "#111111")
}

edges_focus <- axis_edges |>
  filter(axis == axis_focus) |>
  arrange(desc(similarity)) |>
  slice_head(n = min(40, nrow(axis_edges |> filter(axis == axis_focus)))) |>
  left_join(nodes_focus |> select(party, x_a = x, y_a = y), by = c("party_a" = "party")) |>
  left_join(nodes_focus |> select(party, x_b = x, y_b = y), by = c("party_b" = "party"))

comp <- propuestas |>
  group_by(party) |>
  summarise(
    score_prom = mean(concreteness_score, na.rm = TRUE),
    pct_quant = mean(has_quant_target, na.rm = TRUE) * 100,
    pct_time = mean(has_time_horizon, na.rm = TRUE) * 100,
    pct_inst = mean(instrument_supervised != "unspecified", na.rm = TRUE) * 100,
    pct_cost_fund = mean(mentions_cost | mentions_funding_source, na.rm = TRUE) * 100,
    .groups = "drop"
  )

comp_long <- comp |>
  pivot_longer(cols = starts_with("pct_"), names_to = "feature", values_to = "value") |>
  mutate(
    feature = recode(
      feature,
      pct_quant = "Meta cuantitativa",
      pct_time = "Horizonte temporal",
      pct_inst = "Instrumento definido",
      pct_cost_fund = "Costo o financiamiento"
    )
  )

blind_party <- blind |>
  filter(blindspot_flag %in% c("sin_cobertura", "muy_baja")) |>
  count(party, name = "blindspots_n") |>
  arrange(desc(blindspots_n))

pop_party <- pop |>
  group_by(party, population_group) |>
  summarise(coverage_share = mean(mentions_group, na.rm = TRUE), .groups = "drop")

terr_party <- terr |>
  group_by(party, territory_group) |>
  summarise(coverage_share = mean(mentions_group, na.rm = TRUE), .groups = "drop")

dup_pair <- dup_pairs |>
  mutate(pair = if_else(party_a < party_b, paste(party_a, party_b, sep = " ↔ "), paste(party_b, party_a, sep = " ↔ "))) |>
  count(pair, name = "duplicates_n", sort = TRUE) |>
  slice_head(n = 15)

contr_party <- contr_sum |>
  group_by(party) |>
  summarise(
    contradictions_n = sum(contradictions_n, na.rm = TRUE),
    avg_score = mean(avg_score, na.rm = TRUE),
    .groups = "drop"
  ) |>
  arrange(desc(contradictions_n))

fiscal_rank <- fiscal_party |>
  mutate(
    avg_fiscal_viability = as.numeric(avg_fiscal_viability),
    pct_alta_viabilidad = as.numeric(pct_alta_viabilidad) * 100,
    mentions_funding_pct = as.numeric(mentions_funding_pct) * 100,
    macro_anchor_pct = as.numeric(macro_anchor_pct) * 100
  ) |>
  arrange(desc(avg_fiscal_viability))

fiscal_risk <- fiscal_party |>
  arrange(desc(high_impact_without_funding_n)) |>
  slice_head(n = 20)

bench_party <- bench_axis |>
  group_by(party) |>
  summarise(avg_alignment_score = mean(avg_alignment_score, na.rm = TRUE), .groups = "drop") |>
  arrange(desc(avg_alignment_score))

axis_heat <- bench_axis |>
  mutate(axis_supervised = ifelse(is.na(axis_supervised) | axis_supervised == "", "otros", axis_supervised))

indicator_top <- bench_ind |>
  group_by(indicator_name, source_institution) |>
  summarise(
    proposals_n = sum(proposals_n, na.rm = TRUE),
    avg_alignment_score = mean(avg_alignment_score, na.rm = TRUE),
    .groups = "drop"
  ) |>
  arrange(desc(proposals_n), desc(avg_alignment_score)) |>
  slice_head(n = 12)

kpi_stack <- kpi_party |>
  transmute(
    party,
    alta = kpi_alta_n,
    media = kpi_media_n,
    baja = kpi_baja_n
  ) |>
  pivot_longer(cols = c(alta, media, baja), names_to = "tier", values_to = "n")

milestones_axis <- kpi_tracker |>
  select(axis_supervised, milestone_2027, milestone_2029, milestone_2031) |>
  pivot_longer(cols = starts_with("milestone_"), names_to = "milestone", values_to = "value") |>
  mutate(
    year = as.integer(gsub("milestone_", "", milestone)),
    axis_supervised = ifelse(is.na(axis_supervised) | axis_supervised == "", "otros", axis_supervised)
  ) |>
  group_by(axis_supervised, year) |>
  summarise(avg_value = mean(as.numeric(value), na.rm = TRUE), .groups = "drop") |>
  filter(is.finite(avg_value))

imp_top <- bart_imp |>
  arrange(desc(importance_pct)) |>
  slice_head(n = 15) |>
  arrange(importance_pct)

pred_plot <- bart_pred |>
  mutate(actual_tier = as.character(actual_tier)) |>
  slice_sample(n = min(3000, nrow(bart_pred)))

top_features <- bart_imp |>
  arrange(desc(importance_pct)) |>
  slice_head(n = 6) |>
  pull(feature)

pdp_top <- bart_pdp |>
  filter(feature %in% top_features) |>
  group_by(feature) |>
  arrange(feature_value, .by_group = TRUE) |>
  mutate(x_rank = row_number()) |>
  ungroup()

party_res <- bart_diag |>
  arrange(residual_mean) |>
  mutate(resid_sign = if_else(residual_mean >= 0, "Positivo", "Negativo"))
```

```{=html}
<div id="inicio"></div>
```

<div class="intro">
  <div class="meta-line"><span><strong>Autor:</strong> Noam López Villanes</span><span><strong>Fuente:</strong> planes de gobierno oficiales presentados ante el Jurado Nacional de Elecciones (JNE)</span></div>
  <p class="lead">En esta elección habrá muchos candidatos, muchas promesas y muy poco tiempo para leer decenas de planes completos. Esta web existe para resolver ese problema: convertir documentos largos en una lectura clara, útil y rápida para que puedas comparar mejor antes de votar.</p>
</div>

```{r results='asis'}
cat(sprintf(
  '<div class="kpi-inline">\n  <div class="kpi-item"><div class="kpi-label">Partidos</div><div class="kpi-value">%d</div></div>\n  <div class="kpi-item"><div class="kpi-label">Propuestas</div><div class="kpi-value">%s</div></div>\n  <div class="kpi-item"><div class="kpi-label">Meta cuantitativa</div><div class="kpi-value">%.1f%%</div></div>\n  <div class="kpi-item"><div class="kpi-label">Horizonte temporal</div><div class="kpi-value">%.1f%%</div></div>\n  <div class="kpi-item"><div class="kpi-label">Concreción promedio</div><div class="kpi-value">%.1f / 100</div></div>\n</div>',
  kpi$partidos,
  format(kpi$propuestas_n, big.mark = ",", scientific = FALSE),
  kpi$pct_cuant,
  kpi$pct_plazo,
  kpi$score_prom
))
```

```{=html}
<div class="action-row">
  <a class="btn-pill btn-dark" href="#metodos">Ver métodos</a>
  <a class="btn-pill btn-light" href="#contacto">Contacto</a>
</div>
```

### Qué aprenderás aquí

1. Qué partidos presentan más propuestas y cómo se relaciona ese volumen con la claridad de ejecución.
2. En qué temas se concentra la agenda y cómo se parecen o diferencian los partidos.
3. Qué vacíos de cobertura aparecen para población y territorio.
4. Dónde hay riesgos de coherencia interna, viabilidad fiscal y trazabilidad de metas.
5. Qué conclusiones útiles puedes sacar, sin leer cientos de páginas.

## Panorama {#panorama}

Empezamos por el mapa general: cuánto propone cada partido y cómo se distribuye ese volumen en el sistema completo.

```{r results='asis'}
p_pan <- plot_ly(
  by_party,
  x = ~propuestas_n,
  y = ~reorder(party, propuestas_n),
  type = "bar",
  orientation = "h",
  marker = list(color = unname(party_cols[by_party$party])),
  customdata = ~round(score_prom, 1),
  hovertemplate = "<b>%{y}</b><br>Propuestas: %{x}<br>Concreción: %{customdata}<extra></extra>"
) |>
  layout(
    paper_bgcolor = "#ffffff",
    plot_bgcolor = "#ffffff",
    font = list(color = "#111111", family = plot_font_stack),
    xaxis = list(title = "Propuestas", color = "#6b6b6b", gridcolor = "#ececec"),
    yaxis = list(title = "", color = "#6b6b6b", gridcolor = "#ececec", automargin = TRUE)
  )
save_iframe(p_pan, "index_panorama_bar.html", height = 720)
```

```{r results='asis'}
p_pan_scatter <- plot_ly(
  by_party,
  x = ~propuestas_n,
  y = ~score_prom,
  type = "scatter",
  mode = "markers",
  color = ~party,
  colors = party_cols,
  marker = list(size = 9, opacity = 0.82),
  text = ~party,
  hovertemplate = "<b>%{text}</b><br>Propuestas: %{x}<br>Concreción: %{y:.1f}<extra></extra>"
) |>
  layout(
    paper_bgcolor = "#ffffff",
    plot_bgcolor = "#ffffff",
    showlegend = FALSE,
    font = list(color = "#111111", family = plot_font_stack),
    xaxis = list(title = "Número de propuestas", color = "#6b6b6b", gridcolor = "#ececec"),
    yaxis = list(title = "Concreción promedio", color = "#6b6b6b", gridcolor = "#ececec")
  )
save_iframe(p_pan_scatter, "index_panorama_scatter.html", height = 560)
```

Este doble vistazo evita confundir cantidad con calidad: un plan puede ser largo, pero no necesariamente más ejecutable.

## Agenda {#agenda}

Después del volumen, viene la pregunta de fondo: en qué temas insiste cada partido y dónde hay más o menos atención.

```{r results='asis'}
p_ag <- plot_ly(
  axis_global,
  x = ~share,
  y = ~reorder(axis_supervised, share),
  type = "bar",
  orientation = "h",
  marker = list(color = unname(axis_cols[axis_global$axis_supervised])),
  hovertemplate = "Eje: %{y}<br>Peso promedio: %{x:.1%}<extra></extra>"
) |>
  layout(
    paper_bgcolor = "#ffffff",
    plot_bgcolor = "#ffffff",
    font = list(color = "#111111", family = plot_font_stack),
    xaxis = list(title = "Participación", tickformat = ".0%", color = "#6b6b6b", gridcolor = "#ececec"),
    yaxis = list(title = "", color = "#6b6b6b", gridcolor = "#ececec", automargin = TRUE)
  )
save_iframe(p_ag, "index_agenda_bar.html", height = 560)
```

```{r results='asis'}
p_ag_heat <- plot_ly(
  axis_mix,
  x = ~axis_supervised,
  y = ~party,
  z = ~share,
  type = "heatmap",
  colors = c("#ffffff", "#d1e6f7", "#7fb3d5", "#2e86c1"),
  hovertemplate = "Partido: %{y}<br>Eje: %{x}<br>Peso: %{z:.1%}<extra></extra>"
) |>
  layout(
    paper_bgcolor = "#ffffff",
    plot_bgcolor = "#ffffff",
    font = list(color = "#111111", family = plot_font_stack),
    xaxis = list(title = "", tickangle = -25, color = "#6b6b6b"),
    yaxis = list(title = "", color = "#6b6b6b")
  )
save_iframe(p_ag_heat, "index_agenda_heatmap.html", height = 700)
```

```{r results='asis'}
p_topic <- plot_ly(
  topic_dom,
  x = ~proposals_n,
  y = ~reorder(topic_label, proposals_n),
  type = "bar",
  orientation = "h",
  marker = list(color = "#111111"),
  customdata = ~parties_n,
  hovertemplate = "Tema: %{y}<br>Propuestas dominantes: %{x}<br>Partidos donde aparece: %{customdata}<extra></extra>"
) |>
  layout(
    paper_bgcolor = "#ffffff",
    plot_bgcolor = "#ffffff",
    font = list(color = "#111111", family = plot_font_stack),
    xaxis = list(title = "N.° de propuestas", color = "#6b6b6b", gridcolor = "#ececec"),
    yaxis = list(title = "", color = "#6b6b6b", gridcolor = "#ececec", automargin = TRUE)
  )
save_iframe(p_topic, "index_agenda_topics.html", height = 560)
```

Con estos tres cortes se ve no solo el tema dominante del sistema, sino también cómo cambia la mezcla temática por partido y qué tópicos se repiten más.

## Similitud {#similitud}

Aquí comparamos lenguaje y contenido entre partidos para detectar cercanías reales y zonas de diferenciación.

```{r results='asis'}
p_sim <- plot_ly(
  sim_ord,
  x = ~party_j,
  y = ~party_i,
  z = ~similarity,
  type = "heatmap",
  colors = c("#f7fbff", "#c6dbef", "#6baed6", "#3182bd", "#08519c"),
  hovertemplate = "%{y} vs %{x}<br>Similitud: %{z:.3f}<extra></extra>"
) |>
  layout(
    paper_bgcolor = "#ffffff",
    plot_bgcolor = "#ffffff",
    font = list(color = "#111111", family = plot_font_stack),
    xaxis = list(title = "", tickangle = -35, color = "#6b6b6b"),
    yaxis = list(title = "", color = "#6b6b6b")
  )
save_iframe(p_sim, "index_similitud_heatmap.html", height = 620)
```

```{r results='asis'}
p_umap <- plot_ly(
  umap_sample,
  x = ~umap1,
  y = ~umap2,
  color = ~party,
  colors = party_cols,
  type = "scatter",
  mode = "markers",
  marker = list(size = 6, opacity = 0.7),
  hovertemplate = "Partido: %{color}<br>x: %{x:.2f}<br>y: %{y:.2f}<extra></extra>"
) |>
  layout(
    paper_bgcolor = "#ffffff",
    plot_bgcolor = "#ffffff",
    font = list(color = "#111111", family = plot_font_stack),
    xaxis = list(title = "UMAP-1", color = "#6b6b6b", gridcolor = "#ececec"),
    yaxis = list(title = "UMAP-2", color = "#6b6b6b", gridcolor = "#ececec")
  )
save_iframe(p_umap, "index_similitud_umap.html", height = 620)
```

```{r results='asis'}
if (nrow(edges_focus) > 0 && nrow(nodes_focus) > 1) {
  p_red <- plot_ly()
  p_red <- p_red |>
    add_segments(
      data = edges_focus,
      x = ~x_a, y = ~y_a, xend = ~x_b, yend = ~y_b,
      hoverinfo = "text",
      text = ~paste0(party_a, " ↔ ", party_b, "<br>Similitud: ", round(similarity, 3)),
      line = list(color = "#c7cdd6", width = 1.2),
      showlegend = FALSE
    ) |>
    add_markers(
      data = nodes_focus,
      x = ~x, y = ~y,
      marker = list(size = pmax(9, sqrt(nodes_focus$node_size) * 2.4), color = nodes_focus$color, line = list(color = "#ffffff", width = 1)),
      text = ~paste0("Partido: ", party, "<br>Propuestas en eje: ", proposals_n, "<br>Concreción: ", round(avg_concreteness, 1)),
      hoverinfo = "text",
      showlegend = FALSE
    ) |>
    layout(
      paper_bgcolor = "#ffffff",
      plot_bgcolor = "#ffffff",
      font = list(color = "#111111", family = plot_font_stack),
      xaxis = list(title = "", showgrid = FALSE, zeroline = FALSE, showticklabels = FALSE),
      yaxis = list(title = "", showgrid = FALSE, zeroline = FALSE, showticklabels = FALSE),
      annotations = list(list(
        x = 0, y = 1.16, xref = "paper", yref = "paper",
        text = paste0("Red por eje (", axis_focus, ")"),
        showarrow = FALSE,
        font = list(size = 16, color = "#111111")
      ))
    )
  save_iframe(p_red, "index_red_ejes_network.html", height = 640)
} else {
  cat('<p class="small-muted">No hubo suficiente información para dibujar la red por ejes en esta corrida.</p>')
}
```

La similitud global muestra cercanía agregada; el mapa UMAP revela clústeres de propuestas; y la red por eje permite ver alianzas temáticas más finas que no siempre se ven en el promedio general.

## Concreción {#concrecion}

Con el panorama comparativo claro, esta sección aterriza la calidad operativa de las propuestas.

```{r results='asis'}
p_con <- plot_ly(
  by_party,
  x = ~score_prom,
  y = ~reorder(party, score_prom),
  type = "bar",
  orientation = "h",
  marker = list(color = unname(party_cols[by_party$party])),
  hovertemplate = "<b>%{y}</b><br>Concreción: %{x:.1f}<extra></extra>"
) |>
  layout(
    paper_bgcolor = "#ffffff",
    plot_bgcolor = "#ffffff",
    font = list(color = "#111111", family = plot_font_stack),
    xaxis = list(title = "Score", color = "#6b6b6b", gridcolor = "#ececec"),
    yaxis = list(title = "", color = "#6b6b6b", gridcolor = "#ececec", automargin = TRUE)
  )
save_iframe(p_con, "index_concrecion_bar.html", height = 720)
```

```{r results='asis'}
p_con_heat <- plot_ly(
  comp_long,
  x = ~feature,
  y = ~party,
  z = ~value,
  type = "heatmap",
  colors = c("#ffffff", "#f2d7d5", "#f1948a", "#c0392b"),
  hovertemplate = "Partido: %{y}<br>Componente: %{x}<br>Valor: %{z:.1f}%<extra></extra>"
) |>
  layout(
    paper_bgcolor = "#ffffff",
    plot_bgcolor = "#ffffff",
    font = list(color = "#111111", family = plot_font_stack),
    xaxis = list(title = "", tickangle = -20, color = "#6b6b6b"),
    yaxis = list(title = "", color = "#6b6b6b")
  )
save_iframe(p_con_heat, "index_concrecion_componentes.html", height = 700)
```

Así se distingue si un partido solo mejora en score general o si realmente sostiene ese resultado en componentes clave como metas, plazos y financiamiento.

## Cobertura {#cobertura}

No basta con proponer mucho: también importa a quiénes y a qué territorios está llegando el plan.

```{r results='asis'}
if (nrow(blind_party) > 0) {
  p_cov <- plot_ly(
    blind_party,
    x = ~blindspots_n,
    y = ~reorder(party, blindspots_n),
    type = "bar",
    orientation = "h",
    marker = list(color = unname(party_cols[blind_party$party])),
    hovertemplate = "<b>%{y}</b><br>Vacíos: %{x}<extra></extra>"
  ) |>
    layout(
      paper_bgcolor = "#ffffff",
      plot_bgcolor = "#ffffff",
      font = list(color = "#111111", family = plot_font_stack),
      xaxis = list(title = "N.° de vacíos", color = "#6b6b6b", gridcolor = "#ececec"),
      yaxis = list(title = "", color = "#6b6b6b", gridcolor = "#ececec", automargin = TRUE)
    )
  save_iframe(p_cov, "index_cobertura_bar.html", height = 620)
} else {
  cat('<p class="small-muted">No se detectaron vacíos para graficar en esta corrida.</p>')
}
```

```{r results='asis'}
p_pop <- plot_ly(
  pop_party,
  x = ~population_group,
  y = ~party,
  z = ~coverage_share,
  type = "heatmap",
  colors = c("#ffffff", "#d5f5e3", "#7dcea0", "#1e8449"),
  hovertemplate = "Partido: %{y}<br>Grupo: %{x}<br>Cobertura: %{z:.1%}<extra></extra>"
) |>
  layout(
    paper_bgcolor = "#ffffff",
    plot_bgcolor = "#ffffff",
    font = list(color = "#111111", family = plot_font_stack),
    xaxis = list(title = "", tickangle = -25, color = "#6b6b6b"),
    yaxis = list(title = "", color = "#6b6b6b")
  )
save_iframe(p_pop, "index_cobertura_poblacion.html", height = 700)
```

```{r results='asis'}
p_terr <- plot_ly(
  terr_party,
  x = ~territory_group,
  y = ~party,
  z = ~coverage_share,
  type = "heatmap",
  colors = c("#ffffff", "#fdebd0", "#f8c471", "#d68910"),
  hovertemplate = "Partido: %{y}<br>Territorio: %{x}<br>Cobertura: %{z:.1%}<extra></extra>"
) |>
  layout(
    paper_bgcolor = "#ffffff",
    plot_bgcolor = "#ffffff",
    font = list(color = "#111111", family = plot_font_stack),
    xaxis = list(title = "", tickangle = -25, color = "#6b6b6b"),
    yaxis = list(title = "", color = "#6b6b6b")
  )
save_iframe(p_terr, "index_cobertura_territorio.html", height = 700)
```

El resultado combina tres capas: vacíos agregados, cobertura por grupo poblacional y cobertura por territorio. Juntas muestran si la agenda está equilibrada o deja zonas sin atención.

## Coherencia {#coherencia}

Además del contenido, revisamos consistencia interna: repeticiones entre partidos y choques dentro del mismo plan.

```{r results='asis'}
if (nrow(dup_sum) > 0) {
  p_dup <- plot_ly(
    dup_sum |> arrange(desc(duplicated_proposals_n)),
    x = ~duplicated_proposals_n,
    y = ~reorder(party, duplicated_proposals_n),
    type = "bar",
    orientation = "h",
    marker = list(color = "#4b5563"),
    hovertemplate = "<b>%{y}</b><br>Propuestas duplicadas: %{x}<extra></extra>"
  ) |>
    layout(
      paper_bgcolor = "#ffffff",
      plot_bgcolor = "#ffffff",
      font = list(color = "#111111", family = plot_font_stack),
      xaxis = list(title = "N.° de propuestas duplicadas", color = "#6b6b6b", gridcolor = "#ececec"),
      yaxis = list(title = "", color = "#6b6b6b", gridcolor = "#ececec", automargin = TRUE)
    )
  save_iframe(p_dup, "index_coherencia_duplicados.html", height = 520)
}
```

```{r results='asis'}
if (nrow(contr_party) > 0) {
  p_contra <- plot_ly(
    contr_party,
    x = ~contradictions_n,
    y = ~reorder(party, contradictions_n),
    type = "bar",
    orientation = "h",
    marker = list(color = "#1f2937"),
    customdata = ~round(avg_score, 1),
    hovertemplate = "<b>%{y}</b><br>Contradicciones: %{x}<br>Score medio: %{customdata}<extra></extra>"
  ) |>
    layout(
      paper_bgcolor = "#ffffff",
      plot_bgcolor = "#ffffff",
      font = list(color = "#111111", family = plot_font_stack),
      xaxis = list(title = "N.° de contradicciones", color = "#6b6b6b", gridcolor = "#ececec"),
      yaxis = list(title = "", color = "#6b6b6b", gridcolor = "#ececec", automargin = TRUE)
    )
  save_iframe(p_contra, "index_coherencia_contradicciones.html", height = 520)
}
```

Estos dos gráficos ayudan a detectar riesgos editoriales y programáticos: copias entre partidos y mensajes internos que podrían tirar en direcciones opuestas.

## Viabilidad Fiscal {#viabilidad}

Este bloque mira si las propuestas de alto impacto vienen acompañadas de sustento fiscal suficiente.

```{r results='asis'}
p_fiscal <- plot_ly(
  fiscal_rank,
  x = ~avg_fiscal_viability,
  y = ~reorder(party, avg_fiscal_viability),
  type = "bar",
  orientation = "h",
  marker = list(color = unname(party_cols[fiscal_rank$party])),
  customdata = ~round(pct_alta_viabilidad, 1),
  hovertemplate = "<b>%{y}</b><br>Score fiscal: %{x:.1f}<br>% alta viabilidad: %{customdata:.1f}%<extra></extra>"
) |>
  layout(
    paper_bgcolor = "#ffffff",
    plot_bgcolor = "#ffffff",
    font = list(color = "#111111", family = plot_font_stack),
    xaxis = list(title = "Score de viabilidad fiscal", color = "#6b6b6b", gridcolor = "#ececec"),
    yaxis = list(title = "", color = "#6b6b6b", gridcolor = "#ececec", automargin = TRUE)
  )
save_iframe(p_fiscal, "index_viabilidad_score.html", height = 720)
```

```{r results='asis'}
p_fiscal_risk <- plot_ly(
  fiscal_risk,
  x = ~high_impact_without_funding_n,
  y = ~reorder(party, high_impact_without_funding_n),
  type = "bar",
  orientation = "h",
  marker = list(color = "#7f1d1d"),
  hovertemplate = "<b>%{y}</b><br>Alta presión sin financiamiento: %{x}<extra></extra>"
) |>
  layout(
    paper_bgcolor = "#ffffff",
    plot_bgcolor = "#ffffff",
    font = list(color = "#111111", family = plot_font_stack),
    xaxis = list(title = "N.° de propuestas de alto impacto sin fuente", color = "#6b6b6b", gridcolor = "#ececec"),
    yaxis = list(title = "", color = "#6b6b6b", gridcolor = "#ececec", automargin = TRUE)
  )
save_iframe(p_fiscal_risk, "index_viabilidad_riesgo.html", height = 620)
```

La lectura práctica es directa: un plan puede sonar ambicioso, pero si acumula impacto sin fuente de financiamiento, su factibilidad cae.

## Benchmark {#benchmark}

Aquí contrastamos los planes con indicadores oficiales para evaluar qué tan conectados están con brechas reales del país.

```{r results='asis'}
p_bench <- plot_ly(
  bench_party,
  x = ~avg_alignment_score,
  y = ~reorder(party, avg_alignment_score),
  type = "bar",
  orientation = "h",
  marker = list(color = unname(party_cols[bench_party$party])),
  hovertemplate = "<b>%{y}</b><br>Score benchmark: %{x:.1f}<extra></extra>"
) |>
  layout(
    paper_bgcolor = "#ffffff",
    plot_bgcolor = "#ffffff",
    font = list(color = "#111111", family = plot_font_stack),
    xaxis = list(title = "Alineación", color = "#6b6b6b", gridcolor = "#ececec"),
    yaxis = list(title = "", color = "#6b6b6b", gridcolor = "#ececec", automargin = TRUE)
  )
save_iframe(p_bench, "index_benchmark_bar.html", height = 620)
```

```{r results='asis'}
p_bench_heat <- plot_ly(
  axis_heat,
  x = ~axis_supervised,
  y = ~party,
  z = ~avg_alignment_score,
  type = "heatmap",
  colors = c("#ffffff", "#d4efdf", "#82e0aa", "#229954"),
  hovertemplate = "Partido: %{y}<br>Eje: %{x}<br>Alineación: %{z:.1f}<extra></extra>"
) |>
  layout(
    paper_bgcolor = "#ffffff",
    plot_bgcolor = "#ffffff",
    font = list(color = "#111111", family = plot_font_stack),
    xaxis = list(title = "", tickangle = -25, color = "#6b6b6b"),
    yaxis = list(title = "", color = "#6b6b6b")
  )
save_iframe(p_bench_heat, "index_benchmark_eje_heatmap.html", height = 700)
```

```{r results='asis'}
p_bench_ind <- plot_ly(
  indicator_top,
  x = ~proposals_n,
  y = ~reorder(indicator_name, proposals_n),
  type = "bar",
  orientation = "h",
  color = ~source_institution,
  colors = c("#111111", "#374151", "#6b7280", "#9ca3af"),
  customdata = ~avg_alignment_score,
  hovertemplate = "Indicador: %{y}<br>N.° propuestas: %{x}<br>Alineación media: %{customdata:.1f}<extra></extra>"
) |>
  layout(
    barmode = "group",
    paper_bgcolor = "#ffffff",
    plot_bgcolor = "#ffffff",
    font = list(color = "#111111", family = plot_font_stack),
    xaxis = list(title = "Propuestas vinculadas", color = "#6b6b6b", gridcolor = "#ececec"),
    yaxis = list(title = "", color = "#6b6b6b", gridcolor = "#ececec", automargin = TRUE),
    legend = list(title = list(text = "Fuente"))
  )
save_iframe(p_bench_ind, "index_benchmark_indicadores.html", height = 620)
```

Así se observa el rendimiento general por partido, su comportamiento por eje y qué indicadores concretos están sosteniendo la comparación.

## KPIs {#kpis}

Este módulo traduce promesas en seguimiento: qué tan monitoreable es cada plan durante el ciclo de gobierno.

```{r results='asis'}
p_kpi <- plot_ly(
  kpi_party,
  x = ~verificables_pct * 100,
  y = ~reorder(party, verificables_pct),
  type = "bar",
  orientation = "h",
  marker = list(color = unname(party_cols[kpi_party$party])),
  hovertemplate = "<b>%{y}</b><br>KPIs verificables: %{x:.1f}%<extra></extra>"
) |>
  layout(
    paper_bgcolor = "#ffffff",
    plot_bgcolor = "#ffffff",
    font = list(color = "#111111", family = plot_font_stack),
    xaxis = list(title = "% verificable", color = "#6b6b6b", gridcolor = "#ececec"),
    yaxis = list(title = "", color = "#6b6b6b", gridcolor = "#ececec", automargin = TRUE)
  )
save_iframe(p_kpi, "index_kpi_bar.html", height = 620)
```

```{r results='asis'}
p_kpi_stack <- plot_ly(
  kpi_stack,
  x = ~n,
  y = ~party,
  color = ~tier,
  type = "bar",
  orientation = "h",
  colors = c("alta" = "#111111", "media" = "#6b7280", "baja" = "#c4c7cc"),
  hovertemplate = "Partido: %{y}<br>Nivel: %{fullData.name}<br>N: %{x}<extra></extra>"
) |>
  layout(
    barmode = "stack",
    paper_bgcolor = "#ffffff",
    plot_bgcolor = "#ffffff",
    font = list(color = "#111111", family = plot_font_stack),
    xaxis = list(title = "N.° de KPIs", color = "#6b6b6b", gridcolor = "#ececec"),
    yaxis = list(title = "", color = "#6b6b6b", gridcolor = "#ececec", automargin = TRUE),
    legend = list(title = list(text = "Nivel"))
  )
save_iframe(p_kpi_stack, "index_kpi_stack.html", height = 700)
```

```{r results='asis'}
axis_palette <- setNames(grDevices::hcl.colors(length(unique(milestones_axis$axis_supervised)), palette = "Dynamic"), unique(milestones_axis$axis_supervised))

p_kpi_line <- plot_ly(
  milestones_axis,
  x = ~year,
  y = ~avg_value,
  color = ~axis_supervised,
  colors = axis_palette,
  type = "scatter",
  mode = "lines+markers",
  hovertemplate = "Eje: %{fullData.name}<br>Año: %{x}<br>Meta promedio: %{y:.2f}<extra></extra>"
) |>
  layout(
    paper_bgcolor = "#ffffff",
    plot_bgcolor = "#ffffff",
    font = list(color = "#111111", family = plot_font_stack),
    xaxis = list(title = "Año", color = "#6b6b6b", gridcolor = "#ececec", tickvals = c(2027, 2029, 2031)),
    yaxis = list(title = "Valor promedio de meta", color = "#6b6b6b", gridcolor = "#ececec"),
    legend = list(title = list(text = "Eje"))
  )
save_iframe(p_kpi_line, "index_kpi_line.html", height = 560)
```

El bloque KPI permite pasar de discurso a control ciudadano: cuánto se puede medir, con qué calidad y cómo avanza en el tiempo.

## BART {#bart}

Esta parte final explica qué atributos empujan más la probabilidad de que una propuesta sea realmente implementable.

```{r results='asis'}
imp_cols <- grDevices::colorRampPalette(c("#d9d9d9", "#111111"))(nrow(imp_top))

p_bart <- plot_ly(
  imp_top,
  x = ~importance_pct,
  y = ~reorder(feature, importance_pct),
  type = "bar",
  orientation = "h",
  marker = list(color = imp_cols),
  hovertemplate = "Feature: %{y}<br>Importancia: %{x:.2f}%<extra></extra>"
) |>
  layout(
    paper_bgcolor = "#ffffff",
    plot_bgcolor = "#ffffff",
    font = list(color = "#111111", family = plot_font_stack),
    xaxis = list(title = "% importancia", color = "#6b6b6b", gridcolor = "#ececec"),
    yaxis = list(title = "", color = "#6b6b6b")
  )
save_iframe(p_bart, "index_bart_importance.html", height = 560)
```

```{r results='asis'}
p_bart_fit <- plot_ly(
  pred_plot,
  x = ~implementation_readiness_score,
  y = ~pred_readiness_score,
  type = "scatter",
  mode = "markers",
  color = ~actual_tier,
  colors = c("baja" = "#9ca3af", "media" = "#6b7280", "alta" = "#111111"),
  marker = list(size = 6, opacity = 0.62),
  hovertemplate = "Real: %{x:.1f}<br>Predicho: %{y:.1f}<br>Nivel: %{color}<extra></extra>"
) |>
  add_lines(
    x = c(0, 100), y = c(0, 100),
    line = list(color = "#9ca3af", dash = "dash"),
    inherit = FALSE,
    showlegend = FALSE,
    hoverinfo = "none"
  ) |>
  layout(
    paper_bgcolor = "#ffffff",
    plot_bgcolor = "#ffffff",
    font = list(color = "#111111", family = plot_font_stack),
    xaxis = list(title = "Score real", color = "#6b6b6b", gridcolor = "#ececec", range = c(0, 100)),
    yaxis = list(title = "Score predicho", color = "#6b6b6b", gridcolor = "#ececec", range = c(0, 100)),
    legend = list(title = list(text = "Nivel real"))
  )
save_iframe(p_bart_fit, "index_bart_fit.html", height = 560)
```

```{r results='asis'}
p_bart_pdp <- plot_ly(
  pdp_top,
  x = ~x_rank,
  y = ~pred_mean,
  color = ~feature,
  colors = grDevices::hcl.colors(length(unique(pdp_top$feature)), palette = "Dynamic"),
  type = "scatter",
  mode = "lines+markers",
  customdata = ~feature_value,
  hovertemplate = "Feature: %{fullData.name}<br>Valor: %{customdata:.3f}<br>Predicción: %{y:.2f}<extra></extra>"
) |>
  layout(
    paper_bgcolor = "#ffffff",
    plot_bgcolor = "#ffffff",
    font = list(color = "#111111", family = plot_font_stack),
    xaxis = list(title = "Posición en grilla", color = "#6b6b6b", gridcolor = "#ececec"),
    yaxis = list(title = "Score predicho medio", color = "#6b6b6b", gridcolor = "#ececec"),
    legend = list(title = list(text = "Feature"))
  )
save_iframe(p_bart_pdp, "index_bart_pdp.html", height = 620)
```

```{r results='asis'}
p_bart_res <- plot_ly(
  party_res,
  x = ~residual_mean,
  y = ~reorder(party, residual_mean),
  type = "bar",
  orientation = "h",
  color = ~resid_sign,
  colors = c("Negativo" = "#9ca3af", "Positivo" = "#111111"),
  customdata = ~residual_abs_mean,
  hovertemplate = "Partido: %{y}<br>Residual medio: %{x:.2f}<br>Error absoluto: %{customdata:.2f}<extra></extra>"
) |>
  layout(
    paper_bgcolor = "#ffffff",
    plot_bgcolor = "#ffffff",
    font = list(color = "#111111", family = plot_font_stack),
    xaxis = list(title = "Residual (real - pred)", color = "#6b6b6b", gridcolor = "#ececec"),
    yaxis = list(title = "", color = "#6b6b6b", gridcolor = "#ececec", automargin = TRUE),
    legend = list(title = list(text = "Signo"))
  )
save_iframe(p_bart_res, "index_bart_residuals.html", height = 620)
```

Con este cierre puedes ver qué variables pesan más, cómo ajusta el modelo y dónde tiende a sobreestimar o subestimar por partido.

## Métodos {#metodos}

```{=html}
<div class="method-grid">
<div class="method-box">
<div class="method-title">Panorama</div>
<p>Conteo de propuestas por partido y cruce con score promedio para separar volumen de ejecutabilidad.</p>
</div>
<div class="method-box">
<div class="method-title">Agenda</div>
<p>Clasificación temática por ejes + tópicos dominantes para medir prioridad programática.</p>
</div>
<div class="method-box">
<div class="method-title">Similitud y Red</div>
<p>Similitud textual, mapa UMAP y red por ejes para identificar cercanías globales y sectoriales.</p>
</div>
<div class="method-box">
<div class="method-title">Concreción</div>
<p>Índice compuesto de metas, plazos, instrumento y financiamiento para evaluar claridad operativa.</p>
</div>
<div class="method-box">
<div class="method-title">Cobertura</div>
<p>Medición de cobertura poblacional/territorial y detección de vacíos por partido.</p>
</div>
<div class="method-box">
<div class="method-title">Coherencia</div>
<p>Búsqueda de duplicados interpartido y contradicciones internas dentro de cada plan.</p>
</div>
<div class="method-box">
<div class="method-title">Viabilidad fiscal</div>
<p>Evaluación de soporte financiero y riesgos por propuestas de alto impacto sin fuente.</p>
</div>
<div class="method-box">
<div class="method-title">Benchmark, KPIs y BART</div>
<p>Contraste externo con indicadores oficiales, capacidad de seguimiento ex-post y análisis explicativo de implementabilidad.</p>
</div>
</div>
```

<hr>

## Contacto {#contacto}

```{=html}
<div class="contact-row">
<a class="icon-link" href="https://x.com/noamlv" target="_blank" rel="noopener" aria-label="X"><i class="bi bi-twitter-x"></i></a>
<a class="icon-link" href="https://www.linkedin.com/in/noamlv/" target="_blank" rel="noopener" aria-label="LinkedIn"><i class="bi bi-linkedin"></i></a>
<a class="icon-link" href="https://www.youtube.com/@lvnoam" target="_blank" rel="noopener" aria-label="YouTube"><i class="bi bi-youtube"></i></a>
<a class="icon-link" href="https://www.instagram.com/noamlv/" target="_blank" rel="noopener" aria-label="Instagram"><i class="bi bi-instagram"></i></a>
<a class="icon-link" href="https://www.facebook.com/noamlv/" target="_blank" rel="noopener" aria-label="Facebook"><i class="bi bi-facebook"></i></a>
<a class="icon-link" href="https://scholar.google.com/citations?user=Jq-kcicAAAAJ&hl=es" target="_blank" rel="noopener" aria-label="Google Scholar"><i class="bi bi-mortarboard-fill"></i></a>
<a class="icon-link" href="https://github.com/noamlv" target="_blank" rel="noopener" aria-label="GitHub"><i class="bi bi-github"></i></a>
<a class="icon-link" href="https://wa.me/51996358492" target="_blank" rel="noopener" aria-label="WhatsApp"><i class="bi bi-whatsapp"></i></a>
</div>
```
